臺灣嘉義地方法院民事判決　　　　　　　 96年度訴字第252號
原　　　告　台新國際商業銀行股份有限公司
法定代理人　戊○○
訴訟代理人　甲○○
被　　　告　丁○○
　　　　　　丙○○
　　　　　　辛○○○
上　 1　人
訴訟代理人　乙○○律師
複　代理人　己○○
上列當事人間確認抵押債權不存在事件，本院於民國96年10月19
日言詞辯論終結，判決如下：
  主  文
確認被告丙○○與被告丁○○就坐落嘉義市○○○段三六四之六
號土地所有權應有部分九分之一、同段三六四之八號土地所有權
應有部分三十六分之一，於民國五十五年間以嘉義市地政事務所
嘉地登字第０一二六九三號收件所設定債權額新臺幣陸萬元之抵
押權不存在。
被告丙○○就前項抵押權設定登記應予塗銷。
確認被告丁○○與辛○○○就第1項土地，於民國八十九年五月
四日以嘉義市地政事務所嘉地登字第０九五三八號收件所設定債
權額新臺幣佰萬元之抵押權及所擔保之債權不存在。
被告辛○○○就前項抵押權設定登記應予塗銷。
原告其餘之訴駁回。
訴訟費用由被告丙○○負擔五十分之一，餘由被告丁○○、辛○○○負擔。
  事實及理由
壹、程序方面
一被告丙○○經合法通知，未於最後言詞辯論期日到場，核無民
  事訴訟法第386條所列各款情形，爰依原告之聲請，由其一造
  辯論而為判決。
二按訴狀送達後，原告不得將原訴變更或追加他訴，但不甚礙被
  告之防禦及訴訟之終結者，不在此限，民事訴訟法第255條第1
  項第7款定有明文。本件原告起訴時，主張被告丙○○以被告
  丁○○所有坐落嘉義市○○○段364之6號土地所有權應有部分
  9分之1、同段364之8號土地所有權應有部分36分之1（下合稱
  系爭土地），於民國55年間以嘉義市地政事務所（下稱嘉義地
  政）嘉地登字第012693號收件所設定債權額新臺幣（下同）60
  ,000元之抵押權（下稱甲抵押權）所擔保債權已罹於時效，逾
  5年未行使抵押權；又主張被告丁○○、辛○○○間以系爭土
  地於89年5月4日以嘉地登字第09538號收件所設定債權額3,000
  ,000元之抵押權（下稱乙抵押權）及所擔保之債權不存在為由
  ，請求確認甲、乙抵押權及所擔保債權不存在，被告丙○○、
  辛○○○應分別塗銷甲、乙抵押權之設定登記。嗣於起訴狀繕
  本送達後，於96年9月19日另主張被告丁○○與辛○○○間之
  擔保借貸關係債權縱使存在，然是債權成立後始設定乙抵押權
  ，此抵押權設定為無償行為，且有害原告之債權，依民法第24
  4條第1項規定，請求撤銷，依民法第242條、第767條規定，提
  起備位之訴。備位聲明：被告丁○○、辛○○○間，就乙抵押
  權設定行為應予撤銷，被告辛○○○應將乙抵押權設定登記塗
  銷。被告辛○○○雖不同意原告為訴之追加，然原告追加備位
  之訴所主張者，係以乙抵押權及所擔保債權存在為前提，此即
  被告辛○○○、丁○○所辯，且被告辛○○○、丁○○對原告
  於96年9月19日追加備位之訴部分，亦表示無其他證據調查，
  是本院認原告追加備位之訴部分，尚無礙被告丁○○、辛○○○之防禦及訴訟之終結，揆諸上開規定，應予准許。
貳、實體方面
一原告主張：原告與訴外人大安商業銀行股份有限公司（下稱大
  安銀行）合併，原告為存續公司，大安銀行為消滅公司。被告
  丁○○於84年3月20日，向訴外人大安銀行）借款2,650,000元
  ，並簽發本票予大安銀行，經屆期提示未獲付款，向臺灣臺南
  地方法院（下稱臺南地院）聲請以89年度票字第5995號裁定准
  予就2,650,000元及其中2,364,485元自89年4月20日起至清償
  日止，按年息9.48﹪計算之利息強制執行，並聲請臺南地院以
  90年度執字第9021號事件（下稱系爭執行事件）受理執行後，
  尚有不足分配債權額，被告丙○○係以系爭土地為抵押物之甲
  抵押權人，其所擔保債權已罹於時效，未於5年間行使抵押權
  ，抵押權已消滅，依民法第880條、第767條、第242條之規定
  ，請求其塗銷抵押權設定登記。又被告丁○○於89年4月20日
  逾期繳款，於原告將通知執行之際，於89年5月5日以系爭土地
  設定乙抵押權，所主張借款金額前後多次矛盾，且其所提出之
  交易明細均無法證明借款交付之事實，顯係與被告辛○○○通
  謀虛偽設定，故乙抵押權設定行為無效，與所擔保保債權均不
  存在，並依民法第242條、第767條之規定，代位請求被告辛○○○塗銷乙抵押權設定登記。又縱使被告丁○○、辛○○○間
  之借貸債權屬實，然乙抵押權係債權成立後始設定，為無償行
  為，且造成原告債權無法受償，依民法第244條第1項規定，請
  求撤銷，並依民法第242條、第767條規定，代位請求被告辛○○○應將乙抵押權設定登記塗銷。先位聲明：(一)確認被告丙○○就被告丁○○所有系爭土地所設定甲抵押權及所擔保之債權
  不存在。(二)被告丙○○應將甲抵押權設定登記予以塗銷。(三)確
  認被告辛○○○就被告丁○○所有系爭土地所設定乙抵押權及
  所擔保債權不存在。(四)被告辛○○○應將乙抵押權設定登記塗
  銷。備位聲明：(一)被告丁○○、所設定乙抵押權之行為應予撤
  銷。(二)被告辛○○○應將乙抵押權設定登記塗銷。
二被告部分：
  (一)被告丙○○則以：被告丁○○之父親於50幾年間，向伊借款
    60,000元，未約定清償期，伊於距今約30、40幾年前，有向
    被告丁○○之父親催討，但未提起訴訟等語置辯。聲明：原
    告之訴駁回。
  (二)被告辛○○○則以：被告丁○○原係被告辛○○○女婿，雙
    方金錢往來經濟信用良好，曾多次向被告辛○○○借款周轉
    ，均如期償還，嗣被告丁○○因經商不遂，自83年至87年，
    向被告辛○○○借款共1,270,000元，由被告辛○○○自本
    人、訴外人庚○○、關鴻義、關平安、關永安於中華民國儲
    蓄互助協會安平儲蓄互助社（下稱安平互助社）所開設帳戶
    提領金錢交付被告丁○○，被告丁○○逐年清償剩餘503,00
    0元，又被告丁○○於88年間，向被告辛○○○借款，辛○○○於88年2月25日、6月22日、12月13日分別以現金交付25
    0,000元、300,000元、1,370,000元合計1,920,000元予被告
    丁○○。總計借款2,423,000元，並依民法第203條規定，以
    年息5﹪計算利息，合計本息為2,729,390元，再依一般抵押
    權設定實務加2成為3,275,268元，再取整數設定3,000,000
    元抵押權債權額。被告丁○○對原告所負債務，自84年4月2
    0日起至89年4月20日止，均如期繳款，自89年5月20日起，
    始因原告人員建議暫停繳納以協商降低利息而未繳，且原告
    係於89年12月7日始對丁○○為催收通知，被告丁○○並無
    脫產意圖，且乙抵押權設定並非無對價。
  (三)被告丁○○除同被告辛○○○前揭所辯外，另辯稱：伊借款
    均依約清償，清償5年後，要求降低利息，原告之承辦人員
    要伊不要繳，原告就會找伊談，始自89年5月20日起未繳款
    。又原告於89年8月間，寄送資料給伊，表示伊為訴外人王
    智立之保證人，然當時是伊與訴外人王智立同時向原告辦理
    借款，因不諳法律，且原告將文件夾雜，趁伊未注意，使伊
    與王智立分別於對方之借據暨授信約定書之連帶保證人欄簽
    名，伊與訴外人王智立只是點頭之交，不會同意擔任其保證
    人，為其背負鉅額債務，伊要求不再當保證人，但原告不同
    意，故伊就未再繳款等語置辯。聲明：原告之訴駁回。
三按確認法律關係之訴，非原告有即受確認判決之法律上利益者
  ，不得提起之，民事訴訟法第247條第1項前段定有明文。所謂
  即受確認判決之法律上利益，係指法律關係之存否不明確，原
  告主觀上認其在法律上之地位有不安之狀態存在，且此種不安
  之狀態，能以確認判決將之除去者而言（最高法院52年臺上字
  第1240號判例要旨參照）。又法律關係之存在否不明確，致原
  告在私法上之地位有受侵害之危險，而此危險得以對於被告之
  確認判決除去之者，即得依民事訴訟法第247條之規定提起確
  認之訴。如具備前開要件，縱其所求確認者，為他人間之法律
  關係，亦非不得提起（最高法院52年度臺上字第1922號判例意
  旨、42年度臺上字第1031號判例意旨參照）。本件原告主張被
  告丁○○與辛○○○、丙○○間之甲抵押權、乙抵押權及所擔
  保債權不存在，而為被告所否認，故兩造間對此抵押權及債權
  之法律關係存否已不明確，又原告對被告丁○○有債權未獲清
  償乙節，亦據其提出臺南地院受理系爭執行事件所核發債權憑
  證、交易明細、借據等為憑，且被告丁○○亦自認確有借款尚
  未清償（見本院96年5月25日言詞辯論筆錄），是原告為被告
  丁○○之債權人，亦可認定，而甲、乙抵押權分別係以系爭土
  地所設定第1、2順位抵押權，原告主觀上認足以影響其對系爭
  土地取償之權利，在法律上地位有不安之狀態，而此不安狀態
  得以確認判決將之除去，故原告有即受確認判決之法律上利益
  ，其提起本件先位確認之訴，自無不合。至被告丁○○、辛○○○雖辯稱：系爭執行事件未執行完畢，且原告聲請另案執行
  扣押股票，並無受確認判決之法律上利益云云。然系爭執行事
  件已經終結，因原告受償不足，經臺南地院核發債權憑證，業
  經本院調取系爭執行事件核閱無訛，又原告主張其另案扣押股
  票價值僅約8,017.85元，亦為被告所不爭執，是被告丁○○、
  辛○○○以前詞辯稱原告無受確認判決之利益，委不足採。
四原告主張：原告與訴外人大安銀行合併，原告為存續公司，大
  安銀行為消滅公司，系爭土地為被告丁○○所有，被告丙○○
  係以系爭土地為抵押物之甲抵押權人，被告丁○○設定乙抵押
  權予被告辛○○○等事實，為被告所不爭執，並有財政部90年
  12 月31日臺財融(二)字第0900015135號函、嘉義地政96年5月9
  日嘉地一字第0960004162號函及檢附之設定契約書等資料、系
  爭土地登記謄本在卷可稽，堪信屬實。惟被告則以前揭情詞置
  辯。經查：
 (一)關於甲抵押權及所擔保債權部分：
  1.按借用人應於約定期限內，返還與借用物種類、品質、數量
    相同之物，未定返還期限者，借用人得隨時返還，貸與人亦
    得定1個月以上之相當期限，催告返還，民法第478條定有明
    文。又民法第478條規定：貸與人亦得定1個月以上之相當期
    限，催告返還者，所謂返還，通常係指終止契約之意思表示
    而言，亦即貸與人一經向借用人催告，其消費借貸關係即行
    終止，為使借用人便於準備起見，特設1個月以上相當期限
    之期間，借用人須俟該期限屆滿，始負遲延責任，貸與人亦
    始有請求之權利，此觀最高法院55年12月20日民刑庭總會決
    議稱：「某丙既已對其起訴，亦認其起訴為催告，且截至第
    二審言詞辯論之日止，為時又逾一個月以上，是其請求核與
    民法第四百七十八條之規定，並無不合。」甚明，是其請求
    時效，應自催告返還後1個月期間屆滿之翌日起算。又請求
    權，因15年間不行使而消滅。但法律所定期間較短者，依其
    規定。民法第125條定有明文。經查，被告丙○○自陳：被
    告丁○○之父親於50幾年間，向伊借款60,000元，未約定清
    償期，伊於距今約30、40幾年前，有向被告丁○○之父親催
    討，但未提起訴訟等情，復為原告所不爭執，堪認被告丙○○有借款60,000元予被告丁○○之父親，且未約定返還期限
    ，又被告丙○○催討借款，依前揭說明，自屬終止使用借貸
    契約，故自起算1個月起，被告丙○○得請求返還借款，自
    此起算請求權時效，又被告丙○○係距今約30、40年向被告
    丁○○之父親催討債務，且均未起訴，足見其借款返還請求
    權，已罹於15年請求權時效甚明，原告此部分主張，應屬有
    據。
  2.次按請求權消滅時效之效力，不過發生債務人取得拒絕履行
    之抗辯權，得執以拒絕給付，其原有之債權並不因而消滅，
    自不得以時效消滅為由，請求確認債權不存在。（司法院院
    字第2424號解釋、最高法院86年度臺上字第919號判決參照
    ）。本件被告丙○○之借款債權已罹於時效，固如前述，然
    此僅其債務人得拒絕清償借款，借款債權並不消滅，故原告
    以該借款債權罹於時效為由，訴請確認被告丙○○就甲抵押
    權所擔保債權不存在，尚屬無據。
  3.再按以抵押權擔保之債權，其請求權已因時效而消滅，如抵
    押權人，於消滅時效完成後，5年間不實行其抵押權者，其
    抵押權消滅，民法第880條定有明文。又所有人對於無權占
    有或侵奪其所有物者，得請求返還之；對於妨害其所有權者
    ，得請求除去之；有妨害其所有權之虞者，得請求防止之。
    債務人怠於行使其權利時，債權人因保全債權，得以自己之
    名義，行使其權利，民法第767條、第242條前段分別定有明
    文。經查，甲抵押權係屬一般抵押權，此觀諸系爭土地登記
    謄本記載甚明，又被告丙○○之借款債權請求權時效自30年
    、40年前起算，經15年後罹於時效，被告丙○○未於罹於時
    效後5年內行使抵押權，亦為被告丙○○所不爭執，則依前
    揭規定，其抵押權即因未實行而告消滅，是原告請求確認甲
    抵押權不存在，自屬有據。又被告丁○○本得基於民法第76
    7條規定，請求被告丙○○將甲抵押權登記予以塗銷，惟被
    告丁○○迄今未為此請求，顯係怠於行使上開權利，而原告
    為被告丁○○之債權人，依民法第242條之規定，自得代位
    被告丁○○請求丙○○將甲抵押權設定登記予以塗銷。
  4.綜上，原告請求確認甲抵押權不存在及請求被告丙○○應將
    甲抵押權設定登記塗銷，應屬有據，至其請求確定甲抵押權
    所擔保債權不存在，則屬無據。
 (二)關於乙抵押權及所擔保債權部分：
  1.被告丁○○、辛○○○主張乙抵押權所擔保債權存在，係以
    ：被告丁○○因經商不遂，自83年至87年，向被告辛○○○
    借款共1,270,000元，由被告辛○○○自本人、訴外人庚○○、關鴻義、關平安、關永安於安平互助社所開設帳戶提領
    金錢交付被告丁○○，被告丁○○逐年清償剩餘503,00 0元
    ，又被告丁○○於88年間，向被告辛○○○借款，辛○○○
    於88年2月25日、6月22日、12月13日分別以現金交付250,00
    0元、300,000元、1,370,000元合計1,920,000元予被告丁○○。總計借款2,423,000元，並依民法第203條規定，以年息
    5﹪計算利息，合計本息為2,729,390元，再依一般抵押權設
    定實務加2成為3,275,268元，再取整數設定3,000,000元抵
    押權債權額為據，並提出關永安於安平互助社存摺節本、庚○○於大眾商業銀行存摺節本、關永安、關平安、關鴻義、
    庚○○、辛○○○於安平互助社股今憑證借款紀錄，另以證
    人庚○○為證，復聲請函查安平互助社調取帳戶交易明細為
    據。
  2.經查，被告辛○○○最初辯稱：被告丁○○多次其借款，斯
    時對查帳款，借款2,500,000元（見其96年5月23日答辯狀）
    ；嗣於本院96年7月18日言詞辯論期日暨引用當日被告丁○○提出之答辯狀則稱：被告丁○○自83年至87年，向辛○○○借款503,000元，並從辛○○○、庚○○、關鴻義、關平
    安、關永安於安平互助社名下存款提領轉交予被告丁○○或
    其前妻關慧英，另於88年向辛○○○借款，辛○○○分別於
    2月25日、6月22日、12月13日自庚○○設於大眾商業銀行帳
    戶提領250,000元、300,000元、1,370,000元交予丁○○或
    關慧英。嗣改稱：被告辛○○○以其本人、庚○○、關平安
    、關永安於安平互助社借款1,270,000元，由被告丁○○逐
    年清償，至89年8月8日止，尚有503,000元未清償（見96年8
    月23日答辯狀），足見其對於借款金額及過程，前後相互齟
    齬，顯難採信。
  3.證人即被告辛○○○之先生庚○○到庭證稱：伊薪資都是辛○○○管理，伊曾聽聞辛○○○表示因關慧英、丁○○作生
    意需一筆錢，辛○○○將錢交給他們，伊回答讓辛○○○全
    權處理，辛○○○並未提及是借或送給他們，伊不記得辛○○○何時表示上開內容等語（見本院96年9月19日言詞辯論
    筆錄），是依庚○○前揭所證，其是聽聞辛○○○所言，辛○○○究竟有無交付，均堪置疑，且交付金額、是否為借貸
    關係，均有所疑，不足遽採。又證人庚○○雖另證稱：伊是
    安平互助社，以伊、辛○○○、關鴻義名義各貸款200,000
    元，合計600,000元，貸得後，伊拿現金回家，交給辛○○○，伊看見辛○○○將600,000元交給關慧英等語（見本院
    96 年9月10日言詞辯論筆錄），然被告辛○○○先陳稱：交
    付借款時，僅丁○○、辛○○○、關慧英在場等語（見本院
    96 年7月18日言詞辯論筆錄），嗣始又改稱交付部分借款時
    ，庚○○也在場，已有所疑。再依安平互助社函覆資料顯示
    ，庚○○名義帳戶於83年2月1日貸款30 0,000元，於85年5
    月23日清償完畢；於86年5月3日借款100,000元、於86年6月
    26日借款400,000元，於89年8月8日清償完畢，於89年8月8
    日退股金212,000元；辛○○○名義帳戶於83年7月5日借款
    180,000元，於85年1月5日清償完畢，於85年9月7日借款250
    ,000元，於89年8月8日清償完畢於89年8月8日退股金94,000
    元；關鴻義名義帳戶於83年7月5日借款40,000元，於84年3
    月4日清償完畢，於87年10月9日借款300,000元，於89年8月
    8日清償完畢，於89年8月8日退股金69,000元；關永安、關
    平安名義帳戶分別於89年8月8日退股金64,000元等情，有臺
    南市安平儲蓄互助社96年9月7日（96）南儲安字第022號函
    暨檢附股金及貸款總帳等資料可證，足見證人庚○○所證借
    款情形，核與前揭安平互助社函覆資料相互歧異，自難採信
    。又前揭函覆資料，僅證明向安平互助社借款、清償情形，
    尚難證明被告辛○○○借款、交付予被告丁○○之事實。另
    被告辛○○○提出庚○○於大眾商業銀行開設帳戶存摺節本
    ，顯示分別於88年2月25日、6月22日、12月13日現金支出25
    0,000元、300,000元、1,370,000元，然此僅能證明在上開
    時間自該帳戶支出上開金額之事實，亦不足證明被告辛○○○與丁○○間，有金錢交付及借貸意思表示互相一致之事實
    。此外，被告丁○○、辛○○○並未提出其他證據，以證明
    借貸之事實，其等所辯，不足採認。
  4.被告丁○○前揭2,650,000元借款於89年4月26日繳交款項後
    ，即未再依約清償，有原告提出之繳款明細表1份（見原告9
    6年5月31日陳報狀）在卷可稽，雖被告丁○○辯稱：係原告
    之人員要伊暫時不要繳納云云，然此為原告所否認，且與常
    情相違，尚難採信。又被告丁○○、辛○○○隨即於89年5
    月4日向嘉義地政申請乙抵押權設定登記，有前揭函覆設定
    登記申請書在卷可稽。從而，被告丁○○、辛○○○既無借
    貸關係存在，且於被告丁○○未還款後，隨即為乙抵押權之
    設定登記，是其等間之乙抵押權設定登記行為，應係通謀虛
    偽意思表示，自屬無效。
  5.又乙抵押權為一般抵押，有前揭設定登記資料、登記謄本可
    憑，又所擔保債權既不存在，且設定登記行為為無效，則被
    告丁○○本得基於民法第767條規定，請求辛○○○將乙抵
    押權登記予以塗銷，惟丁○○迄今未為此請求，顯係怠於行
    使上開權利，而原告為丁○○之債權人，依民法第242條之
    規定，自得代位丁○○請求辛○○○將乙抵押權設定登記予
    以塗銷。
五綜上所述，原告先位聲明請求確認甲抵押權不存在及被告丙○○應將甲抵押權設定登記塗銷；請求確認被告丁○○、辛○○○間，乙抵押權及所擔保債權不存在，請求被告辛○○○應將
  乙抵押權設定登記予以塗銷，為有理由，應予准許，逾此部分
  之請求，則屬無據。至備位請求部分，本件原告先位之訴既已
  獲勝訴判決，本院就其備位請求，自毋庸再予審酌。
六本件事證已臻明確，兩造其餘攻擊、防禦方法，經核與本件判
  決結果不生影響，爰不一一贅述。
七據上論結，本件原告之訴為一部有理由，一部無理由，依民事
  訴訟法第385條第1項前段、第79條、第85條第1項，判決如主
  文。
中　　華　　民　　國　　96　　年　　11　　月 　　2　　日
                      民事第二庭  法　官　蘇雅慧
正本係照原本作成。
如不服本判決，應於送達後20日內，向本院提出上訴狀並表明上
訴理由，如於本判決宣示後送達前提起上訴者，應於判決送達後
10日內補提上訴理由書（須附繕本）。
中　　華　　民　　國　　96　　年　　11　　月　　 2　　日
                                  書記官　劉昀匊
